臺灣高等法院臺中分院刑事判決　　 94年度上更(一)字第156號
上　訴　人　臺灣臺中地方法院檢察署檢察官
被　　　告　丙○○
選任辯護人　楊雯齡律師
上列上訴人因被告違反山坡地保育利用條例等案件，不服臺灣臺
中地方法院90年度訴字第2229號中華民國90年12月21日第一審判
決（起訴案號：臺灣臺中地方法院檢察署90年度偵字第11423號
），提起上訴，經判決後，由最高法院發回更審，本院判決如下
：
    主 　 文
上訴駁回。
    理 　 由
一、公訴意旨略以：被告丙○○明知坐落臺中縣和平鄉○○段一
    七二地號土地係山坡地之山地保留地業因繼承而享有地上權
    ，其開發或利用，應實施水土保持之處理與維護；且上述山
    坡地旁０．００四七公頃未登記之土地係公有之山坡地，竟
    意圖為自己不法之利益，而未經實施水土保持之處理，於民
    國（下同）九十年三月十日，未經提出水土保持計劃經主管
    機關許可，在上述山坡地及其相鄰之公有山坡地搭建以鋼骨
    為結構之大型「工寮」，作為居住之場所，嗣因丁○○發現
    上述山坡地業經丙○○開發，以其前於五十七年八月十一日
    ，向陳金榜及丙○○之母張玉妹購買上述山地保留地，擁有
    權利為由提出陳情處理，發現上情，丙○○於警方處理後已
    拆除地上物，因認被告涉有刑法第三百二十條第二項竊占罪
    及山坡地保育利用條例第三十四條罪嫌等語。
二、公訴人認被告丙○○涉有竊占及違反山坡地保育利用條例犯
    行，無非以被告就所其繼承取得之臺中縣和平鄉○○段一七
    二號山坡地之開發或利用未實施水土保持之處理與維護，及
    測量結果圖所示被告所蓋之工寮越界占用公有山坡地為據。
    訊據被告堅決否認有何竊占及違反山坡地保育利用條例之犯
    行，辯稱：其一直住在北部，其繼承系爭之一七二地號原住
    民保留地，九二一地震後其同意其弟張英雄在上開土地上蓋
    工寮，然其並不知道有占用公有山坡地，後經通知竊占案其
    才知道，其就馬上拆除等語。
三、按犯罪事實應依證據認定之，無證據不得認定犯罪事實，刑
    事訴訟法第一百五十四條第二項定有明文。次按在公有或他
    人山坡地內，不得擅自墾殖、占用或從事前條第一款至第九
    款之開發、經營或使用，山坡地保育利用條例第十條定有明
    文，違反第十條之規定，應依同條例第三十四條處罰之。又
    在公有或私人山坡地或國、公有林區或他人私有林區內未經
    同意擅自墾殖、占用或從事第八條第一項第二款至第五款之
    開發、經營或使用，致生水土流失或毀損水土保持之處理與
    維護設施者，處六月以上五年以下有期徒刑，得併科新臺幣
    六十萬元以下罰金，水土保持法第三十二條第一項亦定有明
    文。揆之山坡地保育利用條例第三十四條及水土保持法第三
    十二條第一項規定，固重在保護山坡地暨水土保持，防止濫
    墾、濫建。但亦含有竊佔罪本質，以未經土地所有權人同意
    ，或對該山坡地無使用權源，竟擅自墾殖或開發經營為要件
    ，故如對該山坡地有使用權，或經土地所有權人或對該山坡
    地有占有平權人之同意而開發經營，即與上開條文之構成要
    件有間，此對照山坡地保育利用條例第三十五條第一項、水
    土保持法第三十三條第一項對土地所有權人、使用權人或經
    營人未實施水土保持計劃僅訂定行政罰鍰之規定自明。經查
    ：
  上開一七二地號土地，係國有原住民保留地，被告於八十八
  　年九月十五日取得上開土地之地上權，業有土地登記謄本、
    他項權利證明書影本各一紙附卷可稽（見偵查卷第三九頁、
    第四十頁），是被告在其上開發或利用，若未致生公共危險
    ，縱未實施水土保持之處理與維護，要屬是否符合山坡地保
    育利用條例第三十五條第一項、水土保持法第三十三條第一
    項處以行政罰鍰之問題，不得逕依山坡地保育利用條例第三
    十四條或水土保持法第三十二條予以論處。故被告於上開一
    七二地號土地興建工寮之行為，並無何違反山坡地保育利用
    條例第三十四條或水土保持法第三十二條之犯行可言。
  再按山坡地保育利用條例第三十四條、水土保持法第三十二
    條及刑法第三百二十條第二項竊占罪，除有客觀上對他人土
    地為竊占或墾殖等之行為外，尚須有明知以非自己土地為犯
    罪客體之認識。查：
  (一)本件工寮經臺中縣警察局和平分局會同臺中縣東勢地政事務
    所於九十年四月十二日十四時會勘結果，認該工寮占地○．
    ○一六○公頃，其中占用被告所使用上開一七二號山坡地上
    有○．○一一三公頃，另占用未登錄之國有山坡地○．○○
    四七公頃，此有臺中縣警察局和平分局會勘紀錄簽到表、臺
    中縣東勢地政事務所之地籍圖謄本各一份附於偵查卷內足憑
    （見偵查卷第二二頁、第三二頁）。本院審視偵查卷內之現
    場照片，上開工寮係沿道路邊界建築，並未超出邊界占用現
    通行之道路，且被告使用之上開一七二號山坡地，與上開國
    有未登錄山坡地間，亦無明顯之天然或人工界線存在，而被
    告所占用上開國有未登錄地雖有四十七平方公尺，然占用土
    地形狀係屬沿道路形狀之狹長土地，若未經精確測量，尚難
    明顯察覺；再審之上開地籍圖謄本上該工寮位置，工寮右邊
    距上開一七二地號土地地籍線仍有很大距離，然比對上開現
    場照片工寮後方（即地籍圖右方）顯已無太大空地（見偵查
    卷二十四頁照片）等情，認被告辯稱上開地籍界限因九二一
    地震後災區附近土地地形變動所致尚非全無可能。
  (二)復參諸被告於八十年四月十一日即已自臺中縣和平鄉○○村
    ○○路○段十文巷五十號遷出，居住並設籍於臺北市現址一
    節，有臺北市政府警察局九十年七月十九日北市警戶字第九
    Ｏ二七八六八五ＯＯ號函檢送之被告口卡片影本在卷足憑（
    見偵查卷第一一三頁背面），故告訴人丁○○於八十九年十
    一月十五日致被告之豐原郵局存證信函中，雖有表明上開第
    一七二號土地前坐落於篤銘橋西端十文溪入口處，確有未登
    錄土地（見偵卷第六十四頁），然查其送達被告之地址，卻
    係在谷關東關路一段十文村一六Ｏ號，既非被告現住址，亦
    非被告前住址，並無證據顯示被告有收到該存證信函，自不
    能以該存證信函據為認定被告知情之證據。
  (三)又上開一七二地號土地，原係係由被告之弟張英雄在使用，
    後來經過被告之同意由張英雄與其弟一同開發使用，張英雄
    乃自行僱工搭建本件工寮等情，業經證人張英雄於原審法院
    及本院前審審理中到庭證述明確（見原審卷第十四頁、本院
    前審卷第六四頁），顯見本件工寮之搭建過程被告並未親自
    參與。
  (四)被告於原審法院審理時，雖供稱：該第一七二號土地與公有
    地間好像代書有以紅漆劃線等語，但其同時陳稱：其沒有在
    現場並不知道等語（見原審卷第三四頁），是此並不能採為
    被告明知之證據。又被告於本院前審調查時雖稱在搭建工寮
    之前，曾委託地政人員指界過等語（見本院前審卷第四一頁
    ），證人即被告之弟張英雄於本院前審審理時亦證稱該第一
    七二號土地九二一地震前有請地政事務所來測量等語（見本
    院前審卷第六五頁），然經本院向臺中縣東勢鎮地政事務所
    函查結果，上開第一七二號土地於八十六年至八十九年間並
    無申請指界之情形，有該所九十四年六月三日中東地測字第
    Ｚ○○○○○○○○○號函在卷可稽，是被告及證人張英雄
    陳稱在搭建本件工寮前有請地政人員指界等語部分，與事實
    不符，尚難採為認定被告知情之證據。況且，被告嗣於本院
    審理中陳稱其係請私人代書測量等語縱係屬實，惟本件亦查
    無證據證明在案發現場曾經人劃設紅漆線，亦無法證明本件
    工寮之位置有跨越該紅漆線之情形，則在檢察官未能依刑事
    訴訟法第161條規定，就被告知情與否負舉證責任之情況下
    ，尤不能以被告陳稱有請代書測量，即推認現場有明確界址
    ，被告有明知而越界建築之故意存在。再被告於本院前審審
    理時，係經詢問對告訴人丁○○所言有何意見時，僅表示沒
    有等語（見本院前審卷第八十頁、第八一頁），並非為自白
    犯罪之表示，況綜觀被告自警詢迄今，均無一語承認其有明
    知而占用之情事，更難以其表示「沒有」二字，即推認其有
    明知之故意，故被告辯稱不知有占用上開國有山坡地等語，
    應堪採信。
  此外，本案復查無其他積極證據足資證明被告有何竊占或違
    反山坡地保育利用條例之故意，揆諸前揭說明，被告犯罪應
    屬不能證明，原審據此諭知被告無罪之判決，核無不當，檢
    察官上訴意旨雖認被告興建工寮前未依法檢具開發建築計劃
    書、水土保持計劃書等文件申請主管機關許可，且認山坡地
    保育利用條例第十條系列舉犯罪構成要件，無須以竊佔之犯
    意為前提，認被告有違反山坡地保育利用條例第三十四條云
    云，惟刑法犯罪構成要件必須明確，豈可以列舉規定遽論被
    告刑罰，且被告未依法檢具水土保持計劃書申請開發建築，
    僅屬應否科以行政罰鍰問題已如前述，故上訴意旨顯有誤認
    ，為無理由，應予駁回。
  末查原住民保留地開發管理辦法第15條第1項規定，原住民
    取得原住民保留地之耕作權、地上權、承租權或無償使用權
    ，除繼承或贈與於得為繼承之原住民、原受配戶內之原住民
    或三親等內之原住民外，不得轉讓或出租。原住民違反該項
    規定者，依同辦法第16條規定，除得由鄉（鎮、市、區）公
    所收回原住民保留地外，已為耕作權或地上權登記者，訴請
    法院塗銷登記；其租用或無償使用者，終止其契約。且證人
    甲○○於警詢中亦證稱：在五十七年時原住民與平地人私下
    買賣土地並無效力，主管機關不會承認，平地人不可使用山
    地保留地等語（見偵查卷第四頁），故告訴人丁○○雖指稱
    其於五十七年八月十一日向陳金榜以新臺幣一千五百元之代
    價購得十文溪篤銘橋西北端土地（東止大甲溪河岸，南止篤
    銘橋頭，西止十文溪道路，北止第二支電桿）及地上所有物
    ，向被告之母張玉妹以新臺幣四千二百元之代價購得臺中縣
    和平鄉博愛村十文溪林務站東端土地（東止河心，西止道路
    ，南止陳金榜地界，北止蔡阿財地界），並提出讓渡書、賣
    地契約各一紙為證（見偵查卷第五九頁、第六十頁），且經
    證人羅進河於警詢中證述明確（見偵查卷第十二頁背面），
    然此僅能證明被告之母張玉妹與告訴人丁○○間有土地買賣
    之情形，告訴人尚無法據以取得本件原住民保留地之所有權
    ，但告訴人或可主張前開買賣契約係無效而解除契約並請求
    損害賠償，以保障其權益，附此說明。
據上論斷，應依刑事訴訟法第三百六十八條，判決如主文。
本案經檢察官乙○○到庭執行職務。
中　　華　　民　　國　　94　　年　　7 　　月　　20　　日
                刑事第七庭  審判長法　官　林　榮　龍
                                  法　官　黃　日　隆
                                  法　官　林　宜　民
上列正本證明與原本無異。
檢察官得上訴。
如不服本判決應於收受送達後十日內向本院提出上訴書狀，其未
敘述上訴之理由者並得於提起上訴後十日內向本院補提理由書（
均須按他造當事人之人數附繕本）。
                                  書記官　陳　振　海
中　　華　　民　　國　　94　　年　　7　　月　　21　　 日
                                                      Ｉ
